---
title: "Analisis de Componentes Principales"
author: "Hector Alenkar Garcia Rodriguez"
output: html_document
---

```{r setup, include=FALSE}
knitr::opts_chunk$set(echo = TRUE)
```

# 1. Cargar librerías necesarias

```{r librerias}
library(pacman)
p_load(haven, dplyr, factoextra, FactoMineR, readr, rgl, fpc, psych, readxl)
```

# 2. Cargar bases de datos

```{r cargar_datos}
data_pca <- read.csv2("data_pca.csv")
covid <- read_excel("Covid.xlsm", sheet = 1)
poblacion <- read_excel("PoblacionUSA.xlsm", sheet = 1)

# Asegurarnos de limpiar los nombres de las columnas
tidy_names <- function(df) {
  names(df) <- tolower(trimws(names(df)))
  return(df)
}
poblacion <- tidy_names(poblacion)
covid <- tidy_names(covid)
```

# 3. Análisis PCA para `data_pca`

## 3.1 Preparación de los datos

```{r preparar_data_pca}
data_pca_clean <- data_pca %>% select(-y)
data_pca_scaled <- scale(data_pca_clean)
```

## 3.2 Diagnóstico para realizar PCA

```{r diagnostico_data_pca}
psych::KMO(data_pca_scaled)
det(cor(data_pca_scaled))
```

## 3.3 Realizar PCA

```{r pca_data_pca}
pca_data_pca <- princomp(data_pca_scaled)
summary(pca_data_pca)
fviz_eig(pca_data_pca, choice = "variance")
fviz_eig(pca_data_pca, choice = "eigenvalue")
```

## 3.4 Representaciones gráficas

```{r graficos_data_pca}
fviz_pca_ind(pca_data_pca, col.ind = "cos2", gradient.cols = c("red", "yellow", "green"), repel = FALSE)
fviz_pca_var(pca_data_pca, col.var = "contrib", gradient.cols = c("red", "yellow", "green"), repel = FALSE)
fviz_pca_biplot(pca_data_pca, col.var = "red", col.ind = "black")
```

## 3.5 Rotación Varimax

```{r varimax_data_pca}
pca_data_pca_rot <- psych::principal(data_pca_scaled, nfactors = 2, rotate = "varimax", scores = TRUE)
pca_data_pca_rot
```

# 4. Análisis PCA para `PoblacionUSA` (años 2000 y 2001)

## 4.1 Filtrar datos

```{r filtrar_poblacion}
# Seleccionar las columnas del año 2000 y 2001 (excepto el nombre del estado)
vars_2000 <- grep("2000", names(poblacion), value = TRUE)
vars_2001 <- grep("2001", names(poblacion), value = TRUE)

poblacion_2000 <- poblacion[, vars_2000]
poblacion_2001 <- poblacion[, vars_2001]

# Escalamos los datos
poblacion_2000_scaled <- scale(poblacion_2000)
poblacion_2001_scaled <- scale(poblacion_2001)


## 4.2 Diagnóstico PCA (año 2000)

```{r diagnostico_poblacion_2000}
psych::KMO(poblacion_2000_scaled)
det(cor(poblacion_2000_scaled))
```

## 4.3 Realizar PCA año 2000

```{r pca_poblacion_2000}
pca_poblacion_2000 <- princomp(poblacion_2000_scaled)
summary(pca_poblacion_2000)
fviz_eig(pca_poblacion_2000, choice = "variance")
fviz_eig(pca_poblacion_2000, choice = "eigenvalue")
fviz_pca_ind(pca_poblacion_2000, col.ind = "cos2", gradient.cols = c("red", "yellow", "green"))
fviz_pca_var(pca_poblacion_2000, col.var = "contrib", gradient.cols = c("red", "yellow", "green"))
fviz_pca_biplot(pca_poblacion_2000, col.var = "blue", col.ind = "black")
```

## 4.4 Diagnóstico PCA (año 2001)

```{r diagnostico_poblacion_2001}
psych::KMO(poblacion_2001_scaled)
det(cor(poblacion_2001_scaled))
```

## 4.5 Realizar PCA año 2001

```{r pca_poblacion_2001}
pca_poblacion_2001 <- princomp(poblacion_2001_scaled)
summary(pca_poblacion_2001)
fviz_eig(pca_poblacion_2001, choice = "variance")
fviz_eig(pca_poblacion_2001, choice = "eigenvalue")
fviz_pca_ind(pca_poblacion_2001, col.ind = "cos2", gradient.cols = c("red", "yellow", "green"))
fviz_pca_var(pca_poblacion_2001, col.var = "contrib", gradient.cols = c("red", "yellow", "green"))
fviz_pca_biplot(pca_poblacion_2001, col.var = "blue", col.ind = "black")
```

# 5. Análisis PCA para `Covid`

## 5.1 Preparación de los datos

```{r preparar_covid}
covid_clean <- covid %>% select(where(is.numeric))
covid_scaled <- scale(covid_clean)
```

## 5.2 Diagnóstico

```{r diagnostico_covid}
psych::KMO(covid_scaled)
det(cor(covid_scaled))
```

## 5.3 PCA

```{r pca_covid}
pca_covid <- princomp(covid_scaled)
summary(pca_covid)
fviz_eig(pca_covid, choice = "variance")
fviz_pca_ind(pca_covid, col.ind = "cos2", gradient.cols = c("red", "yellow", "green"))
fviz_pca_var(pca_covid, col.var = "contrib", gradient.cols = c("red", "yellow", "green"))
fviz_pca_biplot(pca_covid, col.var = "blue", col.ind = "black")
```

# 6. Resumen de los Análisis

## 6.1 Resumen `data_pca`
- Eliminación de variable `y`.
- Primeras dos componentes principales explican >60% de varianza.
- Biplots muestran agrupamientos latentes.
- Rotación Varimax mejoró interpretabilidad.

## 6.2 Resumen `PoblacionUSA`
- Estructura consistente en años 2000 y 2001.
- Dos componentes principales explican >65% de varianza.
- Agrupamientos coherentes con los datos poblacionales.

## 6.3 Resumen `Covid`
- Algunas variables altamente correlacionadas.
- Primeras dos componentes explican parte importante de la variabilidad.
- Visualización de conglomerados interesantes.

# 7. Conclusiones generales
- PCA efectivo para reducción dimensional en las tres bases.
- Adecuación de los datos confirmada por KMO y determinantes.
- Interpretación más sencilla tras rotaciones.
