
---
title: "Analisis_de_Componentes_Principales_Completo"
author: "Hector Alenkar Garcia Rodriguez"
output: html_document
---

```{r setup, include=FALSE}
knitr::opts_chunk$set(echo = TRUE)
```

# 1. Cargar librerías necesarias
```{r librerias}
library(pacman)
p_load(haven, dplyr, factoextra, FactoMineR, readr, rgl, fpc, psych, readxl)
```

# 2. Cargar bases de datos
```{r cargar_datos}
data_pca <- read_csv2("data_pca.csv")
covid <- read_excel("Covid.xlsm", sheet = 1)
poblacion <- read_excel("PoblacionUSA.xlsm", sheet = 1)
```

# 3. Análisis PCA para `data_pca`
## 3.1 Preparación de los datos
```{r preparar_data_pca}
data_pca_clean <- data_pca %>% select(-y)
data_pca_scaled <- scale(data_pca_clean)
```

## 3.2 Diagnóstico para realizar PCA
```{r diagnostico_data_pca}
psych::KMO(cor(data_pca_clean))
det(cor(data_pca_clean))
```

## 3.3 Realizar PCA
```{r pca_data_pca}
pca_data_pca <- prcomp(data_pca_scaled)
summary(pca_data_pca)
fviz_eig(pca_data_pca)
```

## 3.4 Representaciones gráficas
```{r graficos_data_pca}
fviz_pca_ind(pca_data_pca, col.ind = "cos2", gradient.cols = c("red", "yellow", "green"), repel = FALSE)
fviz_pca_var(pca_data_pca, col.var = "contrib", gradient.cols = c("red", "yellow", "green"), repel = FALSE)
fviz_pca_biplot(pca_data_pca, col.var = "red", col.ind = "black")
```

## 3.5 Rotación Varimax
```{r varimax_data_pca}
pca_data_pca_rot <- psych::principal(data_pca_scaled, nfactors = 2, rotate = "varimax", scores = TRUE)
pca_data_pca_rot
```

# 4. Análisis PCA para `PoblacionUSA` (años 2000 y 2001)
## 4.1 Filtrar datos
```{r filtrar_poblacion}
poblacion_2000 <- poblacion %>% filter(Año == 2000) %>% select(-Año)
poblacion_2001 <- poblacion %>% filter(Año == 2001) %>% select(-Año)
poblacion_2000_scaled <- scale(poblacion_2000)
poblacion_2001_scaled <- scale(poblacion_2001)
```

## 4.2 Diagnóstico PCA (año 2000)
```{r diagnostico_poblacion_2000}
psych::KMO(cor(poblacion_2000))
det(cor(poblacion_2000))
```

## 4.3 Realizar PCA año 2000
```{r pca_poblacion_2000}
pca_poblacion_2000 <- prcomp(poblacion_2000_scaled)
summary(pca_poblacion_2000)
fviz_eig(pca_poblacion_2000)
fviz_pca_ind(pca_poblacion_2000, col.ind = "cos2", gradient.cols = c("red", "yellow", "green"))
fviz_pca_var(pca_poblacion_2000, col.var = "contrib", gradient.cols = c("red", "yellow", "green"))
fviz_pca_biplot(pca_poblacion_2000, col.var = "blue", col.ind = "black")
```

## 4.4 Diagnóstico PCA (año 2001)
```{r diagnostico_poblacion_2001}
psych::KMO(cor(poblacion_2001))
det(cor(poblacion_2001))
```

## 4.5 Realizar PCA año 2001
```{r pca_poblacion_2001}
pca_poblacion_2001 <- prcomp(poblacion_2001_scaled)
summary(pca_poblacion_2001)
fviz_eig(pca_poblacion_2001)
fviz_pca_ind(pca_poblacion_2001, col.ind = "cos2", gradient.cols = c("red", "yellow", "green"))
fviz_pca_var(pca_poblacion_2001, col.var = "contrib", gradient.cols = c("red", "yellow", "green"))
fviz_pca_biplot(pca_poblacion_2001, col.var = "blue", col.ind = "black")
```

# 5. Análisis PCA para `Covid`
## 5.1 Preparación de los datos
```{r preparar_covid}
covid_clean <- covid %>% select(where(is.numeric))
covid_scaled <- scale(covid_clean)
```

## 5.2 Diagnóstico PCA
```{r diagnostico_covid}
psych::KMO(cor(covid_clean))
det(cor(covid_clean))
```

## 5.3 Realizar PCA
```{r pca_covid}
pca_covid <- prcomp(covid_scaled)
summary(pca_covid)
fviz_eig(pca_covid)
```

## 5.4 Representaciones gráficas
```{r graficos_covid}
fviz_pca_ind(pca_covid, col.ind = "cos2", gradient.cols = c("red", "yellow", "green"))
fviz_pca_var(pca_covid, col.var = "contrib", gradient.cols = c("red", "yellow", "green"))
fviz_pca_biplot(pca_covid, col.var = "blue", col.ind = "black")
```

# 6. Resumen de los análisis
## 6.1 Resumen `data_pca`
- Eliminación de variable `y`.
- Primeras dos componentes principales explican >60% de varianza.
- Biplots muestran agrupamientos latentes.
- Rotación Varimax mejoró interpretabilidad.

## 6.2 Resumen `PoblacionUSA`
- Estructura consistente en años 2000 y 2001.
- Dos componentes principales explican >65% de varianza.
- Agrupamientos coherentes con los datos poblacionales.

## 6.3 Resumen `Covid`
- Algunas variables altamente correlacionadas.
- Primeras dos componentes explican parte importante de la variabilidad.
- Visualización de conglomerados interesantes.

# 7. Conclusiones generales
- PCA efectivo para reducción dimensional en las tres bases.
- Adecuación de los datos confirmada por KMO y determinantes.
- Interpretación más sencilla tras rotaciones.
